【裁判字號】    97,訴,675
【裁判日期】    980519
【裁判案由】    確認抵押權不存在等
【裁判全文】
臺灣嘉義地方法院民事判決               97年度訴字第675號
原      告  第一商業銀行股份有限公司
法定代理人  丁○○
訴訟代理人  林俊欽律師
被      告  丙○○
            甲○○
                        號
上  一  人
訴訟代理人  戊○
上列當事人間確認抵押權不存在事件，於中華民國98年5月5日言
詞辯論終結，本院判決如下：
    主  文
確認被告丙○○以所有嘉義市○○段二二四地號、地目建、面積
五０一五平方公尺、權利範圍三分之一，同段二二五地號、地目
建、面積八平方公尺、權利範圍三分之一，嘉義市○○段六七七
地號、地目田、面積五二一平方公尺、權利範圍全部，為被告甲○○設定之抵押權（嘉義市地政事務所收件字號：嘉地字第一０
二八一０號、登記日期：民國97年8月12日、權利價值：最高限
額新臺幣四百八十萬元）不存在。
被告應塗銷前項抵押權登記。
訴訟費用由被告負擔。
    事實及理由
一、原告起訴主張：
(一)、先位之訴部分：
１、被告丙○○於民國96年3月14日與原告簽立約定書、保證書
    各乙紙，擔任訴外人紳堡實業股份有限公司（以下稱「紳堡
    公司」）之連帶保證人，約定就紳堡公司對原告所負之一切
    債務，於本金新台幣（下同）3億元之限額內，負連帶清償
    責任。紳堡公司自96年12月起至97年7月間止，陸續向原告
    借款300萬元、開立信用狀改貸999萬元等債務，惟紳堡公司
    就前開債務僅繳付利息至97年8月份即未再依約還款。依前
    開約定書第6條之規定，所有債務視為全部到期，被告丙○○自應就其保證債務負連帶清償責任。
２、被告丙○○為脫免其上開保證債務之清償責任，竟將其名下
    坐落嘉義市○○段224地號、地目建、面積501平方公尺、權
    利範圍三分之一；同段225地號、地目建、面積8平方公尺、
    權利範圍三分之一；嘉義市○○段677地號、地目田、面積
    521平方公尺、權利範圍全部等3筆土地（以下稱「系爭土地
    」），於97年8月間，與被告甲○○2人基於通謀虛偽意思表
    示，虛偽設定480萬元之最高限額抵押權，並經嘉義市地政
    事務所於97年8月12日以嘉地字第102810號辦妥最高限額抵
    押權之設定登記（以下稱「系爭抵押權」）。爰依民法第87
    條第1項之規定，訴請確認被告間就系爭土地所設定之抵押
    債權債務不存在，並塗銷抵押權設定登記。
(二)、備位之訴部分：縱認被告相互間設定最高限額抵押權之行為
    屬實，但債務人之財產為其債務之總擔保，其上開設定行為
    ，損及原告債權，爰依民法第244條第2項「債務人所為之有
    償行為，於行為時明知有損害於債權人之權利者，以受益人
    於受益時亦知其情事者為限，債權人得聲請法院撤銷之。」
    之規定，訴請撤銷其等所為抵押權行為。
(三)、並聲明：
１、先位聲明：如主文所示。
２、備位聲明：被告丙○○與被告甲○○就系爭土地設定抵押權
    之行為應予撤銷。被告等應塗銷前開抵押權設定。訴訟費用
    由被告負擔。
二、被告丙○○、甲○○則抗辯以：
    被告丙○○因有融通資金需要，原欲向被告甲○○及其弟戊○以系爭土地借款400萬元，被告甲○○及其弟戊○考量土
    地之價值後，僅同意借款300萬元，並由被告甲○○將其定
    存100萬元解約，戊○則取家中現金200元，從台灣銀行匯給
    被告丙○○，有匯款單為憑。因戊○為公務員退休，恐以其
    名義設定抵押權會遭國稅局課徵借款利息，才以被告甲○○
    名義設定，雙方間債權債務確屬存在，非如原告所言，係意
    圖脫產以避原告之追索云云，資為抗辯，並聲明：原告之訴
    駁回。
三、兩造不爭執事項：
(一)、被告丙○○於民國96年3月14日與原告簽立約定書及保證書
    ，約定就紳堡公司對原告所負之一切債務，於本金3億元之
    限額內，負連帶清償責任。
(二)、紳堡公司陸續向原告借款新台幣300萬元、開立信用狀改貸
    999萬元，卻僅繳付利息至97年8月份即未再依約還款，被告
    丙○○應就其保證債務負連帶清償責任。
(三)、被告丙○○於97年8月12日以其所有之系爭土地設定系爭抵
    押權予被告甲○○。
(四)、被告甲○○之弟戊○曾於97年8月19日自台灣銀行嘉北分行
    匯款300萬元予丙○○。
四、按事實為法律關係發生之特別要件者，在消極確認之訴，應
    由被告就其存在負舉證之責任，即確認法律關係不存在之訴
    ，如被告主張其法律關係存在時，應由被告負舉證責任（參
    見司法院2269號解釋、最高法院42年度台上字第170號判例
    ）。又金錢借貸，為要物契約，應由貸與人就金錢之交付及
    借貸意思表示相互一致之事實負舉證之責（最高法院69年度
    台上字第3546號、81年度台上字第2372號判例意旨參照）。
    原告主張被告丙○○就系爭土地設定予被告甲○○之抵押權
    及該抵押權所擔保之債權，均係被告2人為避免原告對系爭
    土地強制執行所為通謀虛偽意思表示；惟為被告所否認並抗
    辯：確有借款300萬元之事實，才設定系爭抵押權等語。揆
    諸上開說明，自應由被告就其等交付借款、借貸意思表示
    相互一致暨系爭抵押權存在之事實負舉證責任。經查：
(一)、被告丙○○與被告甲○○或其弟戊○存有姻親關係，卻於本
    院審理時對於認識之過程，為前後不一，互不一致之陳述，
    顯有可疑：
１、訴訟代理人戊○即被告甲○○之弟於本院97年11月27日言詞
    辯論時表示：我與被告丙○○原本不認識，我來嘉義工作，
    為吃麵時認識之朋友，因被告丙○○需要借錢4、5百萬，並
    有土地可以提供擔保，才與我姊姊即被告甲○○商議共同借
    款300萬元（言詞辯論筆錄雖未載明，但有錄音光碟可查）
    ；然其於本院97年5月5日言詞辯論時因原告訴訟代理人質疑
    其與被告丙○○間存有親屬關係，竟改稱：我們於二、三十
    年前認識，因為被告丙○○在加油站工作，我當時當警察，
    有車子在加油後跑走未付錢，我幫他查車主資料時認識，兩
    造並無親屬關係云云，前後所述已不一致。
２、被告丙○○則於本院98年5月5日言詞辯論時陳稱：戊○可能
    是透過我太太認識的，他好像是我太太的親戚，我太太在義
    教街賣麵，1年多前戊○過來吃才變得比較熟等語，顯與戊○證述雙方認識之情節不同。
３、況經本院調取法務部戶役政連結作業系統被告丙○○之全戶
    戶籍資料後查知，被告丙○○之妻為郭英珠，郭英珠之母親
    為「郭顏甭」。再經本院詢問證人戊○是否認識郭顏甭時，
    始改稱郭顏甭為其父親的妹妹，顯見兩造確有姻戚關係，並
    非毫不相干之人。再衡諸戊○之戶籍設於嘉義市○○街806
    號，被告丙○○之戶籍則設於義教街673號，兩家相隔不遠
    ，竟於本院第一次言詞辯論時謊稱吃麵食偶然認識，豈非可
    疑？可見其等無非在隱匿姻親關係，以規避系爭抵押權遭質
    疑。
(二)、系爭借款之資金來源不明：
１、訴訟代理人戊○於本院97年12月23日言詞辯論時表示：借予
    被告丙○○之300萬元，其中100萬元為被告甲○○定存解約
    ，其中200萬元為其所有，乃放置現金於家中，故無提領資
    金之證明等情，雖提出被告甲○○台灣銀行綜合存款存摺影
    本為證，然針對200萬元現金部分，與一般人無不將資金存
    放銀行以免遭竊並獲取利息之常情相違。
２、又訴訟代理人戊○先表示：為了保有領取老人年金之資格，
    才未將現金存放銀行云云（見本院97年12月23日言詞辯論筆
    錄），後因原告訴訟代理人請求函查其是否符合領取老人年
    金之資格，乃改稱：因怕被扣取高額利息所得，才放現金在
    家裡云云，陳述前後不一。況且存款放置於銀行縱因利息收
    入可能被扣取所得稅，仍較之放置家中無法收取任何利息為
    有利，訴訟代理人戊○所述其中200萬元乃家中現款乙節，
    實難令人採信。
３、被告甲○○及其訴訟代理人戊○既無法證明借款資金來源，
    如何令人相信戊○匯予被告丙○○之300萬元確屬借款，而
    非為製造交付借款證明，刻意留存之舉動。
(三)、被告丙○○於系爭300萬元款項匯入後，隨即提領一空，如
    非為躲避原告追償，其資金流向自有查明之必要：
１、訴訟代理人戊○於97年8月19日將300萬元匯入被告丙○○保
    證責任嘉義市第三信用合作社北興分行（以下稱「第三信用
    合作社」）帳戶後，被告丙○○隨即委託其妻郭英珠，於翌
    日將該筆款項其中95萬元提領現金，其中205萬元匯款至證
    人乙○○開設於台灣銀行嘉北分行之帳戶等情，有台灣銀行
    匯款單影本、第三信用合作社98年1月6日函附明細資料、98
    年1月21日函附提匯款資料在卷可參。
２、被告丙○○對於其中95萬元之償還細節無法交代流向，並以
    隱私為由不願說明，顯有迴避之情。
３、被告丙○○抗辯其中205萬元是匯給證人乙○○，用以清償
    之前借款云云，卻主張向證人乙○○借款都是交付現金，所
    以無法提出資金往來資料。然其等來往金額若確實高達數百
    萬，每次借款金額平均數十萬，捨卻匯款、轉帳等安全便利
    並留憑據之交付方式，反採攜帶鉅額現金交付之方式，實有
    違常理。而被告丙○○本次還款205萬元又以匯款方式為之
    ，可見雙方並無不便匯款之原因。被告丙○○竟無法提出證
    人乙○○交付借款之資金往來資料，已令人懷疑是否確有此
    筆借款存在。
４、且被告丙○○於本院98年5月5日言詞辯論時證稱：向乙○○
    借款最高曾借到300萬，有時有還，有時又再借，截至匯款
    時剩下本金190多萬，加上利息，才匯205萬元，利息是月息
    2分，之前曾還過50、100萬元，向乙○○借過最大1筆款項
    是100萬元，都是拿現金，利息都按時繳納，利息沒有滾入
    原本云云；然證人乙○○卻證稱：被告丙○○有時利息沒有
    付就滾入本金，丙○○曾還過本金100萬、105萬元，是用匯
    款的，用現金最多拿過5萬元，現金是用來還利息云云，兩
    人所述針對借款之細節，互相矛盾，顯不符合。況無論交付
    50 萬或100萬元現金，均非少額金錢，豈可能因時間經過而
    記憶不清？又證人乙○○自承為一護士，有相當之智識能力
    ，針對利息是否滾入本金，為與被告丙○○不同之證述，本
    院向其確認「是否有些借款是利息？」後仍答稱「是的」，
    被告丙○○、訴訟代理人戊○竟急欲更正證人乙○○證詞，
    其等之關係更令人存疑。
５、況經本院調取法務部戶役政連結作業系統證人乙○○之個人
    戶籍資料後查知，證人乙○○之母親為「吳顏鶴」，而吳顏
    鶴為訴訟代理人戊○之胞姊乙節，已據戊○證述明確。證人
    乙○○竟證稱：與被告丙○○、甲○○及戊○無親戚關係云
    云，經本院提示戶籍資料詰問後，才又改稱很少聯絡。然就
    親屬關係而言，戊○為證人乙○○之舅舅、甲○○為證人乙○○之姨媽，均為3等旁系血親，至為親密，證人乙○○豈
    可能不知雙方有親屬關係或互不熟識？更可見證人乙○○係
    刻意隱瞞與被告間之關係。
６、又被告丙○○證稱：向證人乙○○借款是月息2分，向被告
    甲○○（或其弟戊○）借款是年息6釐云云。易言之，同樣
    借款300萬元，被告丙○○每月需給付證人乙○○6萬元利息
    ，卻僅需給付被告甲○○（或戊○）1萬5千元利息，兩者有
    顯著差異。而被告丙○○之岳母為「郭顏甭」，被告丙○○
    與被告甲○○、訴訟代理人戊○或證人乙○○均有姻親關係
    ，被告丙○○及訴訟代理人戊○早已認識，業如前述。被告
    丙○○若確實有資金需求，豈可能率先選擇向證人乙○○高
    利借貸，而向被告甲○○（或戊○）借款？是被告丙○○抗
    辯匯入證人乙○○帳戶之205萬元是用以清償先前借款乙節
    ，亦難信為真實。
(四)、綜上所述，本案訴訟代理人戊○雖刻意匯款300萬元入被告
    丙○○帳戶，欲製造有交付借款之事實，然其中200萬元來
    源可疑，無法證明為訴訟代理人戊○所有；況該筆300萬元
    匯入被告丙○○帳戶後，隨即提領一空，其中95萬元被告丙○○無法說明去處，其中205萬元甚至匯回戊○外甥女即證
    人乙○○名下，若系爭借款屬實，何以會有諸多不明之疑點
    ？自難以認定本件債權之真正。是被告辯稱其間確有借款情
    節，應不足採。原告主張被告2人間就系爭土地係通謀虛偽
    設定抵押權，應屬無效等語，自屬有據。
五、按表意人與相對人通謀而為虛偽意思表示者，其意思表示無
    效；債務人怠於行使其權利時，債權人因保全債權，得以自
    己之名義，行使其權利。民法第87條第1項前段、第242條前
    段分別定有明文。又按債務人欲免其財產被強制執行，與第
    三人通謀而為虛偽意思表示，將其所有不動產為第三人設定
    抵押權者，債權人可依侵權行為之法則，請求第三人塗銷登
    記，亦可行使代位權，請求塗銷登記（最高法院73年台抗字
    第472號判例參照）。查系爭抵押權既屬被告2人通謀虛偽意
    思表示所設定，被告2人間亦無系爭抵押權所擔保之債權存
    在，則該抵押權之設定依法應屬無效，而原告為被告丙○○
    之債權人，該抵押權之設定登記對於原告債權之受償自有妨
    害，然被告丙○○怠於行使其權利，而不請求塗銷系爭抵押
    權設定登記。從而，原告依前揭規定，訴請確認被告2人間
    設定登記之系爭抵押權及其所擔保之債權不存在，並代位被
    告丙○○請求被告甲○○應將系爭抵押權設定登記予以塗銷
    ，自屬有據，應予准許。
六、本件待證事實已臻明確，兩造其餘之攻擊防禦方法及舉證，
    經本院斟酌後，認於判決結果已不生影響，爰不一一詳為論
    述。又原告先位之訴既獲勝訴之判決，本院自毋庸就其備位
    之訴再為審酌，併此敘明。
七、據上論結，原告之訴為有理由，依民事訴訟法第78條，判決
    如主文。
中    華    民    國    98    年    5    月    19    日
                  民二庭法  官  洪嘉蘭
以上正本係照原本作成
如對本判決上訴須於判決送達後20日內向本院提出上訴狀
中    華    民    國    98    年    5    月    19    日
                        書記官  陳昭煌


司法院資訊處製作；財團法人民間司法改革基金會備份。
